最高法院民事判決　　　　　　　　　　　　　　　　九十一年度台上字第七八五號
　　上　訴　人　乙○○
　　　　　　　　己○○
　　　　　　　　辛○○
　　　　　　　　戊○○
　　　　　　　　庚○○
　　　　　　　　壬○○
　　　　　　　　丁○○
　　　　　　　　丙○○
　　共　　　同
　　訴訟代理人　王國論律師
　　　　　　　　康進益律師
　　上　訴　人　子○○
　　　　　　　　卯○○
　　　　　　　　寅○○
　　　　　　　　癸○○
　　　　　　　　丑○○
　　　　　　　　辰○○
　　被 上訴 人　甲○○
右當事人間請求分割共有物事件，上訴人對於中華民國九十年八月八日台灣高等法院
高雄分院第二審更審判決（八十九年度重上更(二)字第八號），提起上訴，本院判決如
左：
    主  文
原判決廢棄，發回台灣高等法院高雄分院。
    理  由
本件係請求分割共有物之訴，其訴訟標的對於共同訴訟人全體必須合一確定。是上訴
人乙○○、己○○、辛○○、戊○○、庚○○、壬○○、丁○○、丙○○提起第三審
上訴，依民事訴訟法第五十六條第一項第一款規定，其效力及於未提起上訴之共同訴
訟人子○○、卯○○、寅○○、癸○○、丑○○、辰○○。爰併列子○○、卯○○、
寅○○、癸○○、丑○○、辰○○為上訴人，合先說明。
本件被上訴人主張：兩造共有坐落屏東縣恒春鎮○○段一八０｜一、一八０｜四、一
八０｜四一號等三筆土地（下稱系爭土地），伊之應有部分均為八分之一，上訴人辰
○○之應有部分均為八分之三，丑○○之應有部分均為十六分之一，癸○○、寅○○
之應有部分均為九十六分之五，子○○、卯○○之應有部分均為二十四分之一，上訴
人乙○○、己○○、辛○○、戊○○、庚○○、壬○○、丁○○、丙○○（下稱乙○
○等八人）公同共有之應有部分均為四分之一。系爭土地依其使用目的，並無不能分
割之情形，兩造亦未訂有不分割之契約，且就分割方法不能達成協議等情。求為裁判
分割之判決（被上訴人請求上訴人乙○○等八人辦理繼承登記部分，已判決被上訴人
勝訴確定）。
上訴人乙○○等八人則以：系爭土地原係伊祖產，民國三十八年析產，分歸伊之被繼
承人陳天丁，並由陳天丁分管耕作。被上訴人係於七十年一月十五日取得所有權，惟
其並非善意受讓，不受土地法第四十三條之保護，況縱認其係善意，亦應受其前手協
議分割及分管契約之拘束，不得再請求裁判分割等語，資為抗辯。
上訴人子○○、卯○○、寅○○、癸○○、丑○○、辰○○則同意依第一審判決所示
方法分割。
原審維持第一審所為准予分割之判決，駁回上訴人之上訴，係以：被上訴人主張之事
實，已據其提出土地登記簿謄本、賣渡證、調解筆錄及證明書為證，並為上訴人辰○
○、子○○、卯○○、寅○○、癸○○、丑○○等所不爭；上訴人乙○○等八人雖以
前開情詞置辯，惟查：(一)上訴人乙○○等八人自承系爭土地與其他三十四筆土地，皆
係陳天丁與陳天庭、陳天來、陳天鎮之父陳文生之遺產，陳文生於民國九年去世，台
灣光復後於三十六年間辦理土地總登記時，登記為渠四人共有，應有部分各四分之一
，有土地登記簿謄本為證。則系爭土地已非屬「公同共有」之「遺產」，不生於三十
八年間分割遺產之可言。又陳天丁與其他三大房繼承陳文生之系爭土地與其他三十四
筆土地，始終保持共有，為兩造所自承，而上訴人乙○○等八人復坦承伊等主張系爭
土地有協議分割或分管，並無證據證明，足見上訴人乙○○等八人抗辯系爭土地曾有
分割協議，歸陳天丁取得，尚不足採。況三十八年間縱有分割協議，惟迄至八十四年
八月被上訴人提起本件訴訟止，該分割協議已罹於消滅時效，被上訴人訴請裁判分割
，即非法所不許。(二)系爭土地共有人於三十八年間縱有分管之事實，惟查被上訴人係
於六十四年八月二十七日向前手陳恒郎買受系爭一八０｜一、一八０｜四一號土地（
按一八０｜一號土地於六十七年四月十七日分割增加一八０｜四一、｜四二地號），
嗣於六十六年二月九日經法院調解，陳恒郎將系爭一八０｜一、一八０｜四一號土地
（應有部分）所有權移轉登記予被上訴人，有賣渡證暨調解筆錄節本可佐，時間在上
訴人乙○○等八人之父陳天丁於六十七年八月十五日申請禁止他共有人移轉登記之前
。被上訴人主張其對系爭土地於三十八年間分管之事實並不知情，上訴人乙○○亦無
法舉證證明被上訴人於受讓上開土地時知情有分管之事實，足認被上訴人買受系爭土
地要屬善意至明，自不受分管契約之拘束。(三)系爭土地並無因使用目的而有不能分割
之情形，且兩造對系爭土地又無不分割之協議，從而被上訴人訴請判決分割系爭土地
，即無不合，應予准許。查系爭一八０｜一、一八０｜四號兩筆土地相毗鄰，且編定
使用種類同為住宅區，可予合併分割，另一八０｜四一號土地雖相毗鄰，惟其編定使
用種類為批發市場用地，有屏東縣恒春鎮公所九十年一月十二日屏恒鎮建字第九一號
函在卷可稽，不得與上開二筆土地合併分割，而應單獨分割。斟酌前述事實，及上訴
人子○○、卯○○、丑○○、癸○○、寅○○陳明願繼續保持共有，上訴人子○○、
卯○○、寅○○、癸○○、丑○○、辰○○均聲明願維持第一審之分割方法，及被上
訴人雖曾提出第二分割方案，但仍請求依照第一審分割方法分割，與系爭土地分割後
能充分使用，發揮土地之經濟價值，並顧及兩造間公平之原則，認應依原判決附圖所
示分割，即（Ａ）部分面積０‧０四七八公頃分歸被上訴人取得；（Ｂ）部分面積０
‧一四三五公頃分歸上訴人辰○○取得；（Ｃ）部分面積０‧０九五七公頃分歸上訴
人丑○○、癸○○、寅○○、子○○、卯○○按應有部分分別為二十四分之六、二十
四分之五、二十四分之五、二十四分之四、二十四分之四共有；（Ｄ）部分面積０‧
０九五六公頃分歸上訴人乙○○、己○○、辛○○、戊○○、庚○○、壬○○、丁○
○、丙○○公同共有；（Ｅ）部分面積０‧０三二七公頃分歸被上訴人取得；（Ｆ）
部分面積０‧０九八一公頃分歸上訴人辰○○取得；（Ｇ）部分面積０‧０六五五公
頃分歸上訴人丑○○、癸○○、寅○○、子○○、卯○○按應有部分分別為二十四分
之六、二十四分之五、二十四分之五、二十四分之四、二十四分之四共有；（Ｈ）部
分面積０‧０六五四公頃分歸上訴人乙○○、己○○、辛○○、戊○○、庚○○、壬
○○、丁○○、丙○○公同共有。又依上開方法分割後，各共有人取得之土地均面臨
道路，上訴人乙○○等八人分得之（Ｄ）與（Ｈ）部分且相連接，得為充分之利用，
並無形成畸零地之情事，上訴人乙○○等八人辯稱該分割方法造成畸零地，對其不公
平云云，不足採取。(四)按以原物為分配時，如共有人中，有不能按其應有部分受分配
者，得以金錢補償之，民法第八百二十四條第三項定有明文。本件土地依前述方法分
割，其中一八０｜一、一八０｜四號土地部分，被上訴人、上訴人乙○○等八人受分
配之面積均有減少，上訴人辰○○、丑○○、癸○○、寅○○、子○○、卯○○則增
加；另一八０｜四一號土地部分，被上訴人、上訴人辰○○、上訴人乙○○等八人均
有減少，上訴人丑○○、癸○○、寅○○、子○○、卯○○則各有增加，爰依兩造增
減之面積及按系爭土地公告現值加四成之價格，計算應互相補償之金額詳如原判決附
表一、二所示等詞，為其判斷之基礎。
查原審認被上訴人買受系爭土地係屬善意，乃以被上訴人於六十四年八月二十七日向
原共有人陳恒郎買受系爭一八０｜一、一八０｜四一號土地應有部分，七十年一月十
五日登記為所有人，時間在上訴人乙○○等八人之父陳天丁於六十七年八月十五日申
請禁止他共有人移轉登記之前云云。惟按一八０｜一號土地於五十九年十二月九日分
割增加一八０｜四地號，六十七年四月十七日再分割增加一八０｜四一、｜四二地號
，被上訴人於六十四年八月二十七日買受之土地，並未包括一八０｜四號土地，一八
０｜四號土地應有部分係於六十九年十二月八日買受，七十年一月十五日登記為所有
人（見一審卷第二十八頁之土地登記簿謄本，原審重上卷第八十六頁）；況且原共有
人陳恒郎等十一人請求陳天丁分管共有土地事件遭敗訴確定，於六十六年間提起再審
之訴，其共同訴訟代理人即為被上訴人（見原審重上卷外放證物判決繪整冊第十一頁
）。從而，原審認被上訴人買受系爭土地時，不知有分管之事實，係屬善意，即與卷
內資料不符。末查上訴人乙○○等八人於原審一再抗辯判決所採用之分割方案，其分
得之Ｄ部分土地屬畸零地，又深度達八十公尺，過於狹長，依建築法規，勢必有四、
五公尺長之土地無法使用（見原審重上更(二)卷第四十五頁、第一百四十二頁）對其不
公平云云，原審並未詳予調查審認是否屬畸零地，逕謂上訴人乙○○等八人分得之Ｄ
與Ｈ部分相連接，得為充分之利用，並無形成畸零地之情事等語，然Ｄ部分為住宅區
，Ｈ部分為批發市場用地，既無法合併分割，能否合併為充分之利用，亦有待查明。
上訴論旨，指摘原判決不當，求予廢棄，非無理由。
據上論結，本件上訴為有理由，依民事訴訟法第四百七十七條第一項、第四百七十八
條第一項，判決如主文。
中      華      民      國    九十一    年      四      月    二十六    日
                              最高法院民事第一庭
                                  審判長法官  李  錦  豐
                                        法官  楊  鼎  章
                                        法官  吳  麗  女
                                        法官  陳  國  禎
                                        法官  陳  重  瑜
      右正本證明與原本無異
                                              書  記  官
中      華      民      國    九十一    年      五      月     十七     日
